臺灣臺北地方法院刑事裁定　　　　　 95年度聲判字第105號
聲　請　人　戊○○
告訴代理人　莫怡萍律師
被　　　告　甲○○
　　　　　　丙○○
　　　　　　丁○○
　　　　　　乙○○
上列聲請人因被告等業務過失致死案件，不服臺灣高等法院檢察
署檢察長駁回再議之處分（95年度上聲議字第2226號），聲請交
付審判，本院裁定如下：
      主  文
聲請駁回。
      理  由
一、按告訴人不服上級法院檢察署檢察長或檢察總長認再議為無
    理由而駁回之處分者，得於接受處分書後10日內委任律師提
    出理由狀，向該管第一審法院聲請交付審判。法院認為交付
    審判之聲請不合法或無理由者，應駁回之。刑事訴訟法第
    258條之1、第258條之3第2項前段，分別定有明文。
二、本件聲請人戊○○以被告甲○○、丙○○、丁○○、乙○○
    等人涉犯刑法第276條第2項業務過失致死罪，向臺灣臺北地
    方法院檢察署檢察官提出告訴，經該署檢察官以94年度偵字
    第22573 號為不起訴處分，聲請人不服，聲請再議亦經臺灣
    高等法院檢察署以95年度上聲議字第2226號以再議無理由而
    駁回再議。
三、聲請交付審判意旨略以:
    (一)按法院為發見真實，得依職權調查證據。但於公平正義之
      維護或對被告之利益有重大關係事項，法院應依職權調查
      之。法院為前項調查證據前，應予當事人、代理人、辯護
      人或輔佐人陳述意見之機會，亦為刑事訴訟法第163條第2
      項、第3項所明定。本件原處分所據以採用之「行政院衛
      生署醫事審議委員會鑑定報告」，其委員會人員是否具刑
      事訴訟法第198條所定就鑑定事項有特別知識經驗，或經
      政府機關委任有鑑定職務之資格，均未得知，原檢察官亦
      未將鑑定報告予當事人即告訴人參看，使就鑑定經過、內
      容，表示意見，不合上開調查證據之規定。
    (二)死者王健一於93年9月22日前即為陸坤泰醫師診治出雙下
      肺葉患有非典型肺炎，93年9月29日病情嚴重住院後，被
      告即診治醫師甲○○卻僅診治左下肺炎及COPD感染部分，
      並無參考前之病歷而加以注意右下肺葉肺炎情形，且亦未
      告知告訴人死者當時已罹患肺炎及討論肺炎患照顧注意事
      項等，就此被告甲○○已有誤診之過失。又被告等於93年
      9月29日至同年10 月12日對死者王健一施用抗生素Cravit
      ，於病情並無好轉的情況下，於93年10月13日至19日卻完
      全停用任何抗生素治療，等於是完全未醫治病人肺炎部分
      病情，致死者於同年10 月19日發燒至同年月20日凌晨，
      當日凌晨2時由值班醫師林醫師予死者施打抗生素
      Maxipime，之後卻無端被停掉，改用原未使病情好轉之
      Cravit。同年月28日，在無任何X光片可輔證死者確已好
      轉的情況下，即令病情顯未好轉，仍要施用高劑量氧氣之
      死者出院，實未善盡醫師醫療義務。且參酌死者病歷，被
      告甲○○僅有9月29日、10月1日、6日、7日、11 日、19
      日於病歷上有所記載，已違反醫療法規。
    (三)93年10月30日上午8時許，王健一因在家中發燒，經告訴
      人電詢被告丙○○，渠竟指示先自行服用成藥，無庸送台
      大醫院診治; 同日下午3時許，告訴人再以電話聯絡台大
      醫院，被告乙○○亦為相同指示，致使王健一遲至同日晚
      間8時方送台大醫院急診室，而逸失醫療先機。
    (四)王健一於93年10月30日晚間8時送至台大醫院後，急診室
      醫師丁○○於未經家屬同意下，即為王健一進行插管，又
      疏未注意器械清潔及感染防制，致使王健一感染PDRAB菌
      ，翌日即住進台大醫院加護病房，同年12月7日因肺炎併
      急性呼吸窘迫症及呼吸衰竭、慢性阻塞性肺病併肺心症、
      高血壓而死亡。
四、本院查:
    (一)按刑事訴訟法第258條之1規定告訴人得向法院聲請交付審
      判，係對於「檢察官不起訴或緩起訴裁量權」制衡之一種
      外部監督機制，法院僅就檢察官所為不起訴或緩起訴之處
      分是否正確加以審查，以防止檢察機關濫權。依此立法精
      神，同法第258條之3第3項規定法院審查聲請交付審判案
      件時「得為必要之調查」，其調查證據之範圍，自應以偵
      查中曾顯現之證據為限。而依同法第260條對於「不起訴
      處分已確定或緩起訴處分期滿未經撤銷者得再行起訴」規
      定之立法理由說明，該條所謂不起訴處分已確定者，包括
      「聲請法院交付審判復經駁回者」之情形在內。故前述「
      得為必要之調查」，其調查證據範圍，即應以偵查中曾顯
      現之證據為限，不得就告訴人新提出之證據再為調查，亦
      不得蒐集偵查卷以外之證據。如不然，將與刑事訴訟法第
      260條之再行起訴規定混淆不清，亦將使法院兼任檢察官
      之角色，而有回復「糾問制度」之虞（法院辦理刑事訴訟
      案件應行注意事項第134條參照）。且法院裁定交付審判
      ，即如檢察官提起公訴使案件進入審判程序，是法院裁定
      交付審判之前提，必須偵查卷內所存證據已符合刑事訴訟
      法第251條第1項規定「足認被告有犯罪嫌疑」檢察官應提
      起公訴之情形，亦即該案件已經跨越起訴門檻，否則，縱
      或法院對於檢察官所認定之基礎事實有不同判斷，但如該
      案件仍須另行蒐證據調查始能判斷應否交付審判者，因交
      付審判審查制度並無如同再議救濟制度得為發回原檢察官
      續行偵查之設計，法院仍應依同法第258條之3第2項前段
      規定，以聲請無理由裁定駁回，合先敘明。
    (二)次按法院或檢察官得囑託醫院、學校或其他相當之機關、
      團體為鑑定，或審查他人之鑑定，並準用第203條至206條
      之1之規定，刑事訴訟法第208條第1項前段定有明文。查
      原檢察官將本件送請請行政院衛生署醫事審議委員會鑑定
      ，乃依職權所為調查，縱未再傳訊聲請人使其得對鑑定結
      果表示意見，並不意謂原檢察官採信鑑定意見有何違誤。
    (三)刑法第276條第2項之業務過失致死罪，主要乃以業務有應
      注意之義務為前提，且按其當時情節，係能注意而不注意
      者，始足構成 (最高法院45年台上字第1462號判例參照);
      茲查被告甲○○、丙○○、丁○○及乙○○等四人，究應
      否負擔醫療業務過失致死罪責，其主要之癥點，厥為醫生
      對其病患所負注意義務標準為何? 醫生對於其所負之注意
      義務究竟應注意到何種程度，亦即其對注意義務所應達到
      之注意能力應採何標準?
    1.按注意義務之本身，係客觀之概念，其義務之有無應就法
      律、契約、習慣、法理上所發生之義務決定之，而醫療注
      意義務之根據有依法令或契約所生之注意義務; 依醫療機
      構之內部規則、服務規定、契約、條例及經驗法則而為必
      要之注意義務及其他: 如醫學文獻及醫學水準等。就醫療
      機構之內部規則而言，除如醫療法、醫師法等成文規定者
      外，亦有不成文之習慣，而為醫界多年累積並共同遵守者
      ，例如醫術規則，其雖無法以條文列舉而加以法規化，但
      醫師實行醫療行為時，如有遵守醫術規則，其行為亦可認
      為已盡注意義務。且若醫師實施診療行為時，有依據符合
      醫療水準之書籍、文獻或藥典等有關各種治療之指示、藥
      品之使用說明，則醫生亦屬已盡醫療上應為之注意義務。
    2.次按，醫生除應盡前述之注意義務外，對於此義務應為如
      何之注意，亦即醫生為醫療行為時，應以何種標準認定其
      是否已盡注意能力? 雖然理論上容有爭議，惟醫療行為本
      具專門性，且醫療人員有隨著醫學水準之提升充實醫學新
      知之義務，如謂醫生之注意能力，不及於醫生平均一般之
      注意能力，可以其主觀注意能為其最低注意能力之標準，
      則醫生之未提升醫學知識及新知，便可成為免除過失責任
      之理由，如此，病人之生命、身體健康即無法獲得完整之
      保障，因此，檢視醫生實施醫療行為是否已盡其注意能力
      ，自應以醫生平均一般之注意能力為標準，而不受其主觀
      注意能力高低之影響，換言之，應從客觀上為醫療注意能
      力之認定，始符合醫療行為之本旨。
   (四)查本件告訴人不服臺灣臺北地法院檢察署之不起訴處分及
     臺灣高等法院檢察署檢察長駁回再議處分書，無非係以被
     害人王健一進入台大醫院治療時，被告甲○○等人未診斷
     出肺炎，並將肺炎誤診為慢性阻塞性肺病末期，延誤治病
     時機，且被告甲○○等人因病原菌尚屬未知，竟逕行改用
     廣效抗生素Cravit，隨即令被害人王健一出院，致其病情
     急速惡化，顯有過失; 又被告丙○○及乙○○分別在電話
     中提供告訴人不當指示，致告訴人誤信而未即時將被害人
     王健一送醫診治; 另被告丁○○於被害人王健一送急診時
     ，未徵詢告訴人意見，即擅予插管，致其感染PDRAB菌，於
     93年12月7日因肺炎併急性呼吸窘迫症及呼吸衰竭、慢性阻
     塞性肺病併肺心症、高血壓而死亡。告訴人參酌事後得自
     其他醫師之意見，憑其自行閱覽病歷，且引用「常用藥品
     手冊」一書為其主要論據，認甲○○等人涉犯業務過失致
     死罪嫌。茲本院經綜合行政院衛生署函覆臺灣臺北地方法
     院檢察署有關醫事審議委員會第0000000000號、第0000000
     號之鑑定書意見，及參酌國立臺灣大學醫學院附設醫院函
     覆臺灣臺北地方法院檢察署，關於Cravit藥物使用之相關
     說明，以及告訴人所指訴之事實綜合判斷後，本院基於以
     下理由，認被告甲○○等人於本案之實施醫療行為，無論
     從應注意之義務規範及注意之能力而言，均尚難認定有應
     注意而不注意之醫療過失行為存在:
     1.本件經原檢察官檢卷連同王健一全部病歷及X光片32張，
       送請行政院衛生署醫事審議委員會鑑定結果，認為: 本
       件診療中，抗生素之使用時機為治療肺炎，份量、種類
       均符合目前醫療常規，據93年10月27日病歷紀錄及10月
       28日護理紀錄，依抽血報告結果，確已改善而應可出院
       ，病人28日出院時肺炎已改善，同年月30日之急診與28
       日出院或之前之治療無關，此次為感染新肺炎，有上開
       委員會鑑定意見在卷足憑。被告於偵查時陳稱: 無論肺
       部左右邊是否都有發炎，醫師都有治療，不可能只治左
       邊，不治右邊等情，前揭鑑定意見亦認其說明與病歷及
       目前醫療常規相符。聲請人僅參酌其事後得自其他醫師
       之意見，憑其自行閱覽病歷並查閱「常用藥品手冊」之
       心得，或自行研讀部分書籍、報章雜誌之記載，均未表
       明該等文章或報導為何足以作為醫學上之醫療常規，該
       等撰寫文章之人有何專業之智識經驗（專科及次專科為
       何），甚且為何報載之資料足資推翻前開醫審會之鑑定
       結果，亦未說明；復未考量縱屬前後均發生肺炎亦可能
       不同之感染源所發生，就藥品性質及王健一之病程、病
       因自為詮釋，執詞堅指被告甲○○、丙○○未針對王健
       一之肺炎予治療，復於肺炎病情未穩定時即急令出院，
       亦未叫家屬先帶氧氣機來院檢查，始導致王健一於出院
       2日後隨又回院急診，終致不治死亡，因認渠等應負過失
       致死刑責，實有誤會。
     2.又查，被告丙○○及乙○○分別在電話中提供聲請人不
       當指示，致聲請人誤信而未即時將被害人王健一送醫診
       治乙節，因被告丙○○、乙○○無法確認是否曾接獲聲
       請人之詢問電話，並堅決否認有如聲請人陳訴之對話內
       容，聲請人復無法提供證據以供調查，證明確實有如伊
       所陳述之對話內容，自難僅以聲請人片面指訴，而認定
       被告等確有如聲請人所述之犯行。且聲請人為成年人，
       應有足夠之能力判斷就醫與否，既知悉王健一有發燒跡
       象，如判斷需送醫診治時，即應儘速將王健一送醫，卻
       延至晚間8時許方才送臺大醫院急診，而此等判斷應為聲
       請人之決定，尚難任意歸責於被告丙○○、乙○○。又
       被告丙○○於偵查時，經原檢察官提示聲請人指訴之通
       話內容後，雖自承有接到聲請人因王健一發燒而打來詢
       問之電話，但不確定時間是否是在93年10月30日當天，
       且仍堅稱: 渠應係回答應先服用退燒藥再送醫，體溫39
       度不可能叫病人不來醫院等情，是被告丙○○並未否認
       因此事接到電話，僅係否認曾指示要聲請人不用送醫，
       縱渠先前在臺大醫院溝通會議上未曾當場反駁聲請人之
       指責，未必即可推論渠已承認聲請人指訴之所有內容。
     3.再查，前揭鑑定意見除認被告丁○○之插管決定妥適外
       ，亦已說明: 依一般醫療常規，對於病人插管與否之決
       定，除非病人或家屬已簽署放棄急救，否則醫師應盡力
       救治病患，該插管時給予插管等語甚明，此顯非指應有
       病人或家屬之同意始能插管，聲請人以其當時不在場無
       從表示意見遽為指摘，並主觀認定當時王健一病情尚未
       到必須插管之地步，自無理由。至告訴人指訴王健一因
       插管而感染PDRAB菌部分，參諸台大醫院檢驗累積報告，
       王健一於93年10月31日凌晨1時40 分轉入加護病房後，
       直至11月10日及11月12日，方由痰液培養出PDRAB菌，由
       時間次序可推知，此PDRAB菌感染，非無可能係在加護病
       房所得之院內感染，而與急診時插管行為無涉。告訴人
       僅以王健一感染PDRAB菌，即認被告丁○○之插管行為有
       所不當，顯屬速斷。
     4.末查，本案告訴人雖對臺灣臺北地方法院檢察署檢察官
       不起訴處分及臺灣高等法院檢察署檢察長駁回再議處分
       書中所引用之醫事審議委員會第0000000號之鑑定書內容
       有所意見，然依行政院衛生署醫事審議委員會組織規則
       第3條及第4條之規定，該審議委員會設主任委員一人，
       委員14至24人，前開委員中至少應有三分之二以上為法
       律專家及社會人士; 且審議委員會之任務，可分設醫療
       技術小組、專科醫師小組、醫事鑑定小組辦理; 又現行
       醫事鑑定小組有15名醫事審議員會委員，其中10名為醫
       界代表，並實際從事臨床工作之專家，另外五名分別為
       大學法律系教授、法制單位代表、民意代表、社會工作
       者及心理學教授。而鑑定之程序為查明被告學、經歷
       ，將案件送請與被告醫師無關之醫學中心提供初步鑑定
       意見; 召開醫事鑑定小組會議審議，每次審議以不超
       過十五案為原則; 請提供初步鑑定之人列席參與討論;
       醫師代表之委員本於專業知識與臨床經驗，衡量事實
       狀況，對於全部過程提供公正、客觀之鑑定意見; 法
       律及社會人士以考慮病患權益或法律公正之立埸，提出
       質疑或問題; 決議實應力求意見一致，方可確定鑑定
       之意見，小組會議需有小組委員過半數之出席，決議事
       項需有出席委員過半數之同意。由上述─鑑定程序
       可知，醫學鑑定報告具有相當之客觀性及公正性; 且查
       本案中前開鑑定報告內容，係由醫事審議委員會以醫學
       專業書籍之記載及臨床診療經驗，作為衡量判斷被告甲○○等人有無悖於醫療常規及專業醫生平均醫療水準之
       基礎，此在聲請人無法確切提出該鑑定報告有何瑕疵之
       證據下，本院自無從僅憑告訴人片面指述該鑑定書之瑕
       疵，而逕將該鑑定書意見予以推翻，進而為不利於被告
       甲○○等人之認定。
五、綜上所述，聲請人於偵查中所提出之上開證據，既無從為被
    告甲○○、丙○○、丁○○、乙○○等人有罪之佐證; 據此
    ，臺灣高等法院檢察署參酌卷附諸多證據資料，認調查途徑
    已窮，又無積極證據足以證明被告甲○○等人有何業務過失
    致死之情事，乃認原檢察官所為前揭不起訴處分，認事用法
    尚無違誤，而駁回其再議，允屬正確。聲請人本件聲請交付
    審判意旨核無理由，應予駁回。
據上論斷，應依刑事訴訟法第258條之3第2項前段，裁定如主文
。
中　　華　　民　　國　　96　　年　　4 　　月　　19　　日
                        刑事第六庭審判長法　官  周占春
                                        法  官  林孟皇
                                        法  官  趙子榮
上正本證明與原本無異。
不得抗告。
                                        書記官  陳怡君
中　　華　　民　　國　　96　　年　　4 　　月　　23　　日
